臺灣高等法院高雄分院民事判決　　　　99年度建上易字第10號
上　訴　人　堡安消防股份有限公司
法定代理人　陳瑞宏
訴訟代理人　陳裕文律師
　　　　　　侯勝昌律師
　　　　　　朱淑娟律師
被上訴人　　永泰益工程有限公司
法定代理人　羅淑英
訴訟代理人　鄭曉東律師
　　　　　　魏緒孟律師
上列當事人間請求給付工程款事件，上訴人對於民國99年4 月23
日臺灣高雄地方法院98年度建字第70號第一審判決提起上訴，本
院於民國100 年3 月1 日言詞辯論終結，判決如下：
    主  文
原判決關於命上訴人給付之金額超過新台幣肆拾壹萬捌仟貳佰壹
拾肆元本息部分，及該部分假執行之宣告，暨訴訟費用之裁判均
廢棄。
上開廢棄部分，被上訴人在第一審之訴及其假執行之聲請均駁回
。
其餘上訴駁回。
第一、二審訴訟費用，除被上訴人減縮部分外，由上訴人負擔五
分之三，餘由被上訴人負擔。
    事實及理由
一、被上訴人起訴主張：伊於民國97年4 月18日向上訴人承攬「
    高雄縣永安鄉興達電廠卸煤系統改善計畫輸媒皮帶機、電力
    設備及控制系統─消防系統工程」（下稱系爭合約及系爭工
    程），合約總價為新台幣（下同）16,275,000元，原約定於
    同年8 月底完工，嗣因鋼構組裝延宕事宜而經上訴人同意展
    延工期至同年9 月30日，伊已於同年9 月25日施工完成，就
    經查驗有疏失部分亦已改善，並經上訴人確認完畢。然上訴
    人尚有防震軟管（伸縮接頭）追加工程款485,814 元及工程
    驗收款221,698 元，合計707,512 元尚未給付（原起訴請求
    1,467,050 元，嗣減縮為上開金額）。爰依系爭合約之法律
    關係，提起本訴，並聲明求為命上訴人給付707,51 2元及加
    計自起訴狀繕本送達翌日起算法定遲延利息，且願供擔保為
    假執行之判決。
二、上訴人則以：伊對簽訂系爭合約及驗收完畢並尚有221,698
    元之工程尾款未為給付之事實，並不爭執。但有關防震軟管
    追加工程款部分，該工程項目經驗收後總計施作45組，而依
    系爭合約應施作35組，伊已就追加之10組部分給付完畢，被
    上訴人主張該35組部分為追加工程，顯與系爭合約約定內容
    不符，伊自無給付義務。又系爭合約範圍內之TR25及TR26部
    分因工程變更而未施作，故有關消防箱、滅火器、撒水頭、
    自動警報逆止閥、閘門，於實際施作時，其短做數量皆少於
    發包數量之5%，依約可追減之工程款為221,698 元，則經扣
    抵後，被上訴人即不得再為請求等語，資為抗辯。
三、原審經審理後，命上訴人給付757,512 元本息（應屬誤算）
    。上訴人提起上訴，並於本院聲明：(一)原判決廢棄。(二)被上
    訴人在第一審之訴駁回。(三)第一、二審訴訟費用由被上訴人
    負擔。被上訴人則聲明：(一)上訴駁回。(二)第二審訴訟費用由
    上訴人負擔。
四、兩造爭執及不爭執事項：
  (一)不爭執部分：
  1.被上訴人於97年4 月18日向上訴人承攬系爭工程，合約總價
    為16,275,000元，原約定於同年8 月底完工，嗣因鋼構組裝
    延宕事宜而經上訴人同意展延工期至同年9 月30日，被上訴
    人已於同年9 月25日施工完成，就經查驗有疏失部分亦已改
    善，並上訴人確認完畢。
  2.工程款尾款金額為221,698元，被上訴人尚未給付。
  (二)爭執部分：
  1.35組防震軟管之工程款485,814 元部分，係屬於原合約範圍
    或追加工程。
  2.工程尾款221,698 元部分，是否得因追減而扣除。
五、35組防震軟管之工程款485,814 元部分，係屬於原合約範圍
    或追加工程部分：
  (一)本件兩造對被上訴人合計已施作45組防震軟管，而上訴人已
    給付其中10組之工程款部分，並不爭執，僅爭執其餘35組屬
    原合約範圍或追加工程。
  (二)經查：
  1.被上訴人在兩造在簽訂系爭合約前提交與上訴人之工程報價
    單上，雖有列載「伸縮接頭合計29只及6 只，合計35只」之
    項目，但於該項目之備註欄內則有附加記載「未列」等語，
    有該工程報價單在卷可稽（見原審卷第33頁），而此項目在
    正式簽訂合約時並未列入施作項目內，亦有合約附件之單價
    分析總表在卷可憑（見原審卷第109 頁）。而上開單價分析
    總表之備註欄第8 點亦記載：「10" 防震軟管每設置一處之
    工料費用NT＄1,3000元，8"防震軟管每設置一處之工料費用
    NT＄1,1500元，採實作實算計價」此亦有該備註之記載在卷
    可稽（見原審卷第64頁）。
  2.又被上訴人簽約前所提交上訴人並列為系爭合約附件之「興
    達電廠卸煤系統改善計畫輸煤皮帶機、電力設備及控制系統
    －消防系統工程問題疑點澄清暨合約補充說明」第8 點記載
    ：「輸送帶C-29A 、C28A的消防幹管可能會要增設伸縮接頭
    ，此部分的法蘭、螺絲、螺母等工料不含於目前談定的總價
    中。待業主核定設置標準後，所需費用再另行議定」等語（
    見原審卷第63頁），而證人即上訴人之經理吳昆明於原審亦
    證稱：「發包時之圖面上並無35顆防震軟管，只是發包之標
    單上有，因為當時業主台電公司是否會要求該伸縮接頭尚未
    確定，因此於廠商報價時雖有向來投標之廠商說明此部分，
    廠商也是以此報價，但事後要簽約時，因為圖面上未出現怕
    以後計價會有爭議，所以就此部分另外議價」等語（見原審
    卷第112 ～114 頁）。可見在簽訂系爭合約時，兩造均知悉
    此部分之施作內容因尚待業主確認，故不暫列入合約內容，
    並待業主確認時再採實做實算之方式計價。
  3.就此而言，此工程項目在簽約前之工程報價單上既載明未列
    入，且在嗣後簽約時之單價分析表內亦無此項工程項目之記
    載，並在備註欄內加註待業主確認後採實做實算之方式計價
    ，應可認定此項目並非在系爭合約之約定施作範圍內，較符
    真實，況若如上訴人所稱此項目係屬應會施作之項目，自得
    先行列入合約內容，並待業主確認後再為調整數量即可，又
    何須在單價分析總表中採用備註方式說明係採實做實算之計
    價方式處理，且此項實做實算之計價方式亦與系爭合約係採
    總價承包之方式不同，益可見此項目並非在合約之承包範圍
    內。故被上訴人稱係屬追加工程，並非系爭合約原約定之施
    作範圍，應屬可採。
  (三)上訴人雖主張被上訴人在工程報價單中編號第30號有編列此
    35組防震軟管施工項目之工資67,600元，而於編號第38號配
    管另件項目之工資則僅記載330,000 元，然其於系爭合約之
    單價分析表中，則將此項工資67,600元加入編號第38號配管
    另件之工資，致該項金額由工程報價單上之330,000 元增加
    為379,600 元（見原審卷第33、34、109 頁），即可佐證系
    爭合約有包括此35組在內等語。然上開資料僅可佐證被上訴
    人在工資項目有增加編列之情事，而屬是否應在請求金額中
    予以扣除之問題，兩造間既就施作之項目在單價分析表中為
    約定載明，並在備註欄內加註此項目之施作係待業主確認及
    實做實算計算，參以本件之施作方式係由上訴人提供伸縮接
    頭，而由被上訴人自行提供組裝所需之零件（如螺絲、螺帽
    、華司等配件）為施作，則上訴人所稱之上開工資部分，應
    僅屬被上訴人施作時之工資計算而已，並不包括被上訴人應
    自行備料之組裝零件部分，自無從以工資已列入而認合約範
    圍包括此35組之施作。
  (四)至上訴人另稱此部分組裝零件已包括在編號38號所稱之材料
    項目內，但該材料項目在工程報價單及單價分析表上均記載
    為190 萬元，金額並無變動，與上述工資部分有調整金額之
    情形不同。則從工程報價單上並未將此35組伸縮接頭列入之
    情形對照觀之，上開零件材料金額所載之190 萬元既無變動
    ，應可佐證在簽約時並未將此35組之材料包括在內，否則，
    金額即不可能仍維持190 萬元，自亦無從採為此35組已包括
    在合約範圍內之論據。上訴人此部分主張，並不足採。另上
    訴人雖主張系爭合約係由被上訴人所擬定，又催促其簽約，
    故其並未詳閱內容。但本件合約金額高達1,600 萬元，被上
    訴人復有先行提出工程報價單供上訴人審核確認，則上訴人
    上開主張，本院尚難採信。
  (五)至證人吳昆明及上訴人之員工鄭世昌雖均於原審證稱確有將
    35組之數量包括在總價中，吳昆明並證稱所謂另外議價係指
    超過35組部分等語。然上開證言不僅與系爭合約備註所載此
    部分採實做實算計價之內容不相符合，且在工程報價單上編
    號38號之零件材料記載為190 萬元時，工資為33萬元，而在
    單價分析表編號38號之工資增加為397,600 元時，零件材料
    仍記載為190 萬元，則若系爭合約之範圍包括此35組，何以
    零件材料之金額並未隨同工資一併增加，可見證人所述，並
    無法解釋此部分之情形，故難認與事實相符，自不足採為上
    訴人有利之認定。
  (六)上訴人雖又主張兩造就此部分已有達成協議係包括在合約範
    圍內，被上訴人亦同意不再請求等語，然為被上訴人所否認
    ，而證人吳昆明雖證稱97年8 月間協商時被上訴人有承認35
    組包括在總價內，並開立請款單向上訴人請款（見原審卷第
    125 頁，本院卷第86頁）。然被上訴人之實際負責人蔡添褔
    於原審陳稱係因上訴人拒不付款，故其於協商當時係提議若
    上訴人就檢驗費167,486 元部分願當期給付，則可同意此35
    組部分不請求，並非無條件同意不為請求，且於協商後即開
    單請款（見原審第126 頁，本院卷第92頁），而證人吳昆明
    亦證稱協商時蔡添褔確有提及檢驗費之給付事宜（見同上頁
    ），但上訴人就檢驗費係於97年11月21日始通知被上訴人領
    取，且係遲至訴訟中之98年11月16日始當庭實際交付被上訴
    人（見原審卷第81、130 頁），上訴人既未能依被上訴人提
    出之條件履行，即不發生協議之效力，上訴人自不得主張被
    上訴人已有同意不為請求之效果。
  (七)依上所述，本件35組之防震軟管（伸縮接頭）部分屬追加工
    程，而非原合約應施作之範圍，被上訴人於施作完成後請求
    給付，即屬有據。又被上訴人主張此部分若以追加工程款方
    式計算，其金額為485,814 元，為上訴人所不爭執，但其既
    主張系爭合約並不包括此35組在內，然依上開工程報價單及
    單價分析表所載，其已將工資67,600元列入合約金額範圍內
    ，且被上訴人亦陳稱其請求之金額係包括工資及材料（見本
    院卷第54頁），則相互對照結果，工資部分之金額顯有重複
    ，自應予以扣除。經扣除後，被上訴人得請求之金額應僅為
    418,214 元（計算式：485, 814－67,600＝418,214 ）。
六、工程尾款221,698 元部分，是否得因追減而扣除部分：
  (一)本件上訴人係主張系爭合約範圍內之TR25、TR26部分，因工
    程變更而未施作，經以因變更而未施作之項目與原合約約定
    應施作項目之數量相較，其有減少逾5%部分，依約即可追減
    工程款，而經核算此部分款項為221,698 元，自得予以扣抵
    工程尾款等語。
  (二)經查，依系爭合約單價分析總表備註所載「本工程以97.03.
    03版（C 版）圖面為依據，採總價承包。如圖面設計變更後
    ，數量超過±5%始辦理追加減」（見原審卷第64頁）。可見
    圖面有設計變更，且其數量有超過或減少超過5%時，即有辦
    理追加減工程款之必要。而本件於施工中，確有因變更設計
    而未施作TR25、TR26部分之事實，為被上訴人所不爭執，且
    有發包圖及竣工圖在卷可稽（見原審卷第36～43頁），雖此
    項變更並未正式以圖面變更之方式為之，而係由業主及上訴
    人口頭告知被上訴人，但實際上既係因設計變更而未施作，
    顯與上開圖說設計變更之內容相符，自有審酌是否應予追減
    工程款之必要。
  (三)上訴人係以有變更設計而未施作之項目與原合約約定應施作
    項目，在數量上相較是否有逾5%部分為核算基準，並僅就超
    過5%  部分為追減，並得出上開221,698 元之款項（見本院
    卷第50～52頁）。此項計算方式係就有變更部分之施作項目
    為核算，而就未變更部分仍維持原合約之約定，就總價承包
    係由定作人將所設計之工程，交由承攬人自行評估後，以一
    總價承包，並以工程有因變更設計而在數量上有追加減時，
    始另行估算之性質而言（本件合約係以逾5%為條件），應屬
    適當，亦符合兩造間權益之衡平。
  (四)被上訴人雖陳稱在總價承包之約定下，應以變更後之全部工
    程施作數量與原合約約定之數量為整體計算，其結果有逾5%
    時，始有追加減工程款之適用，而不得以單項工程數量計算
    ，較為合理。否則，若屬原合約沒有之施作項目，如何計算
    其逾5%之數據等語。然查，總價承包之金額係以工程設計未
    為變更為其前提，在未變更設計之情形下，若工程完工時之
    實際支出金額與原合約之總價有增減時，因定作人及承攬人
    均同意該承包之總價，故工程款金額增減之風險及利益，均
    已在訂約時詳為評估，自不得再為調整，以符合該契約之本
    質及法律效果之安定。而在設計有變更時，因已逾雙方訂約
    當時之認知範圍，若仍維持原承包之總價，即可能造成一方
    受有額外之受益或不利益，並非合理。故於此情形，自應就
    經變更設計之部分為考量，並就其變更之項目與原合約約定
    之項目為斟酌，而為追加或追減之核算（如前所述，系爭合
    約係以逾5%為條件）。此項核算方式，既僅將變更後有利或
    不利之風險，控制在有變更之施作項目，而不致擴及影響未
    變更之施作項目，對兩造而言，自無不當。被上訴人認應以
    全部施作數量與原合約約定數量為相較核算，因此項核算方
    式，明顯將未變更之施作項目亦一併列入考量斟酌之範圍，
    致影響原先訂約之基礎認知，自不足採。至被上訴人所稱若
    依此方式核算，將無法處理原合約沒有之施作項目，然原合
    約所未約定之施作項目，既不在總價承包之考量範圍內，即
    係屬追加工程之項目，應列入追加工程之項目為請求，自與
    因變更原合約施工項目所生之追加減工程款無涉，被上訴人
    此部分論據，本院亦難為其有利之認定。
  (五)依上所述，系爭工程既有變更設計致有部分項目未施作之情
    形，自應依系爭合約之約定為工程款之追減核算，且經核算
    結果，其金額為221,698 元。則上訴人認此部分款項應予扣
    抵而無給付義務，即屬有據，被上訴人認無追減之適用，並
    不足採。
七、綜上所述，本件就35組防震軟管部分，並非在原合約範圍內
    應施作之項目，而屬追加工程，被上訴人自得請求上訴人為
    給付，但其金額應扣除被上訴人原已列入合約內致重複計算
    之工資67,600元，經扣除後，其金額為418,214 元。至工程
    尾款221,698 元部分，則因系爭工程有變更設計且數量逾5%
    而得依約追減，經扣抵後，上訴人並無給付義務。從而，被
    上訴人本於系爭合約之法律關係，請求上訴人給付之金額，
    在418,214 元及起訴狀繕本送達翌日即98年2 月27日起至清
    償日止，按年息5%計算利息之範圍內，為有理由，應予准許
    。逾此部分所為請求，即無理由，應予駁回。原審就超過上
    開應准許部分，為上訴人敗訴之判決，並為假執行之宣告，
    自有未洽。上訴意旨就此部分指摘原判決不當，求予廢棄，
    為有理由，應由本院予以廢棄，並改判如主第2 項所示。至
    上開應准許部分，原審命上訴人給付，並無違誤，上訴意旨
    就此部分，指摘原判決不當，求予廢棄，為無理由，應予駁
    回。
八、據上論結：本件上訴為一部有理由，一部無理由，依民事訴
    訟法第450 條、第449 條第1 項、第79條，判決如主文。
中    華    民    國  100     年    3     月    15    日
                            民事第五庭
                                審判長法官 簡色嬌
                                法      官 陳真真
                                法      官 林紀元
以上正本證明與原本無異。
本件不得上訴。
中    華    民    國  100     年    3     月    15    日
                                書  記  官 吳華榮